臺灣花蓮地方法院民事判決　　　　　　　　96年度訴字第72號
原　　　告　甲○○
　　　　　　乙○○
共　　　同
訴訟代理人　魏辰州律師
被　　　告　丙○○
　　　　　　丁○○
上列當事人間請求損害賠償事件，本院於民國96年7月25日言詞
辯論終結，判決如下：
    主      文
被告丙○○應給付原告甲○○新台幣參拾玖萬伍仟參佰參拾參元
、給付原告乙○○新台幣參拾肆萬零玖拾貳元，及均自民國96年
1月19日起至清償日止，按年息百分之五計算之利息。
被告丁○○應於原告對被告丙○○之財產強制執行而無效果時，
給付原告前項所示之金額及利息。
原告其餘之訴駁回。
訴訟費用由被告負擔二分之一，餘由原告負擔。
本判決原告勝訴部分於原告甲○○、乙○○各以新台幣壹拾參萬
元、新台幣壹拾壹萬參仟元供擔保後得假執行。
原告其餘假執行之聲請駁回。
    事實及理由
一、原告主張：
  (一)原告於民國94年9月15日與被告丙○○分別就原告所有民宅
    興建工程簽訂工程契約書（下稱系爭工程），原告委託被告
    丙○○施工設計三層RＣ造建築，工程總價分別為新台幣（
    下同）2,466,000元及2,275,000元，約定被告丙○○應於
    240工作天內完工，詎被告丙○○開工後，並無履約之誠意
    ，多次以需購置材料為由，要求原告甲○○及乙○○先後分
    別給付2,378,150元及2,134,000元，惟被告丙○○均未依約
    定進度完成工程，經原告多次催促，被告丙○○遂於95年5
    月12日出具「工程進度與工程款預付金案保證書」承諾保證
    於95年6月18日完成系爭工程，被告丁○○亦於95年5月13日
    出具聲明書，聲明願擔保被告丙○○就系爭工程之完工履約
    責任，並口頭承諾願負連帶保證之責。嗣被告丙○○仍未確
    實依保證書內容履行，原告甲○○遂於95年7月10日以存證
    信函通知被告丙○○就工程進度事宜出面處理，並向花蓮縣
    吉安鄉調解委員會申請調解，終因被告丙○○未到場而調解
    未成立。
  (二)原告為此委任律師發函通知被告丙○○出面處理系爭工程善
    後事宜，雙方於95年8月21日在律師事務所協商後續事宜並
    簽立協議書，被告丙○○保證於95年9月5日前完成系爭工程
    未完工部分，惟期限屆滿後，被告丙○○仍未完成任何承諾
    事項，原告遂發函通知被告丙○○終止系爭工程契約。因被
    告丙○○未依約如期完成系爭工程，已嚴重造成原告損害，
    依兩造工程契約第30條第1項約定及民法第502條規定，就原
    告所受之損害得向被告請求賠償。原告受有損害如下：
  1.本件因可歸責於被告丙○○之事由，致原告終止系爭工程契
    約時，仍餘多處工程未施工完成，未完成部分之工程，原告
    支出施工及材料費用如附表所示。
  2.被告丙○○就系爭工程之施作，原預定於95年5月30日完成
    ，惟屆期未完工，經原告屢次催促，被告丙○○均置之不理
    ，原告依約終止工程契約（終止之通知於95年9月21日送達
    被告丙○○），依工程契約第28條第1項約定，原告得請求
    逾期完工期間按日依工程總價千分之一計算之違約金，即自
    95年5月31日起至95年9月21日共114日，每日按工程總價千
    分之一計算，即原告甲○○、乙○○按日以2,466元、2,275
    元計算，各請求遲延損害賠償計281,124元、259,350 元。
  3.被告丙○○未確實依約定進度施工，經原告一再催請其出面
    處理，被告丙○○卻藉故拖延，遲遲不肯完工，致原告給付
    畢生大半積蓄，仍未見工程完工無法遷入居住，且尚須擔心
    未完成之工程遭人破壞，日夜提心吊膽，造成原告精神上之
    痛苦與不安，更影響原告日常工作之心情，依民法第227 條
    之1之規定各請求30萬元之精神慰撫金。
  (三)爰依工程契約第30條第1項約定及民法第502條規定（以上二
    請求權擇一勝訴即可）、工程契約第28條第1項、民法第227
    條之1規定、聲明書、被告丁○○口頭之連帶保證約定請求
    。並聲明：被告應連帶給付原告甲○○979,731元、原告乙○○900,586元，及均自起訴狀繕本送達翌日即96年1月19日
    起至清償日止，按年息百分之五計算之利息；原告願供擔保
    請准宣告假執行。
二、被告則以：
  (一)被告丙○○承攬系爭工程，分別向原告領到的工程款均不敷
    工程實際支出，被告丙○○蓋系爭房屋每一戶均透支30餘萬
    元。協議書所寫被告丙○○在95年9月5日前應完成之內容，
    如果按照圖說，被告丙○○已經完成系爭工程。
  (二)附表編號7之工程與兩造所簽工程契約無關，係被告丙○○
    好心幫原告施作，原告向被告請求該筆款項並無理由；附表
    編號9之工程被告丙○○已找人來幫原告漆第一次油漆，不
    料原告又找別人來油漆；附表所示之金額不應由被告支付。
  (三)被告丁○○雖簽立聲明書，但當時是因為被告丙○○生病，
    原告說要被告丁○○簽聲明書才願給付工程款，聲明書之內
    容是原告擬好草稿後，叫被告丁○○照抄的，被告丁○○是
    不得已才簽的，被告丁○○之意為在被告丙○○生病期間，
    被告丁○○願意代理被告丙○○負責，但被告丙○○痊癒後
    ，應由被告丙○○自己負責，被告丁○○並不了解工程事項
    ，亦不記得曾口頭同意要負連帶責任等語資為抗辯。並聲明
    ：原告之訴駁回。
三、兩造不爭執之事實：
  (一)原告於94年9月15日委託被告丙○○辦理民宅興建工程，簽
    訂工程契約書，約定：
  1.原告甲○○方面：興建三層RC建築，地點位於吉安鄉東昌村
    ，工程總價2,466,000元，工程期限應於雙方簽訂契約後10
    日內開工，並於240工作天內完成。
  2.原告乙○○方面：興建三層RC建築，地點位於吉安鄉東昌村
    ，工程總價2,275,000元，工程期限應於雙方簽訂契約後10
    日內開工，並於240工作天內完成。原告所提工程契約書為
    真正（本院卷14至33頁）。
  (二)被告丙○○於95年5月12日出具保證書，保證系爭工程於95
    年6月18日完成，並由被告丁○○擔任保證人。原告所提工
    程進度與工程款預付金額保證書、聲明書為真正（本院卷34
    至36頁）。
  (三)原告甲○○、乙○○已支付工程款項各2,378,150元、
    2,134,000元予被告丙○○。
  (四)原告與被告丙○○於95年8月21日簽立協議書，被告丙○○
    保證於95年9月5日完成系爭工程。原告所提協議書為真正（
    本院卷42至47頁）。
  (五)原告所提存證信函、調解不成立證明書、律師函及回執聯（
    本院卷37至41、48至51頁）形式上為真正。
  (六)原告另行覓工施作工程支出費用如附表所示。
四、得心證之理由：本件兩造所爭執之處，應在於：
  (一)原告依兩造工程契約第30條第1項、民法第502條規定（擇一
    勝訴即可）請求被告賠償其等另行僱工施作未完成部分之費
    用原告甲○○、乙○○各為398,607元、341,236元有無理由
    ？
  (二)原告與被告丙○○間之工程契約是否已經終止？
  (三)原告依兩造工程契約第28條第1項約定請求自95年5月31日起
    至95年9月21日契約終止日止每日按工程總價千分之一計算
    之遲延損害賠償原告甲○○、乙○○各為281,124元、
    259,350元是否有理？
  (四)原告依民法第227條之1規定請求被告賠償精神慰撫金各30萬
    元，是否有理？
  (五)如原告得向被告丙○○請求，被告丁○○是否應負連帶責任
    ？茲審酌如下。
五、依兩造所簽工程契約第30條約定：乙方（即被告丙○○）有
    下列各項之一者，甲方（即原告）得解除本契約，甲方因此
    而受有損失，乙方應負賠償之責，如乙方無力賠償時，應由
    保證人賠償之。(1)乙方違背本契約有重大過失者，(2)乙方工
    作能力薄弱，任意停止工作，或作輟無常，進行遲滯有事實
    者，甲方認為不能如期竣工時（本院卷19、29頁工程契約參
    照）。另被告丙○○於95年8月21日與原告所簽之協議書中
    約定：「乙方（即被告丙○○）保證於95年9月5日前完成本
    件承攬工程之未完成部分，茲將未完成部分項目，列載如下
    ：一1.大門（依甲方〈即原告〉所挑選之式樣），2.房間木
    門（施作前由甲方挑選式樣），3.外觀二丁掛磁磚（依甲方
    所挑選之式樣），4.一至三樓地磚（含樓梯、衛浴地磚，依
    甲方所挑選之式樣），5.樓梯扶手（施作前由甲方所挑選之
    式樣），6.水電，7.油漆，8.一樓、二樓衛浴（施作前由甲
    方挑選式樣），9.污水處理，10.水溝（施工費用由乙方負擔
    ，材料費用由甲方負擔），三前述第一項未完成部分之施工
    ，除另有約定或經甲方書面同意外，一切施作所生之費用皆
    由乙方負擔。」（本院卷42、45頁協議書參照）。本件被告
    丙○○未依原定工程契約約定於開工日起240工作天內完工
    ，致原告與被告丙○○另簽立上述協議書，同意將工期延長
    至95年9月5日，及被告丙○○應負擔費用完成上述協議書所
    定未完成工程，詎被告丙○○屆期仍未施作完成，原告即委
    託律師發函終止系爭工程契約（有被告所不爭執之律師函及
    回執聯可參），依系爭工程契約第30條第1項約定，原告終
    止工程契約於法有據，被告丙○○固辯稱其已依圖說施工完
    成云云，惟僅提出建物外觀照片為憑，該照片並無法作為其
    辯詞為真之有利佐證，且原告確實另行僱工施作其餘未完工
    部分之工程，有原告所提單據為證，被告丙○○對此亦不爭
    執，是被告前述所辯，顯不可採。系爭工程契約既因被告丙○○遲延完工而經原告合法終止，原告依工程契約第30 條
    第1項約定，自得向被告丙○○請求賠償。
六、原告得向被告丙○○請求之賠償項目及金額，分述如下：
  (一)原告因被告丙○○遲延完工，而於終止契約後另行施工所支
    出之費用，自屬原告之損害，得向被告丙○○請求。原告主
    張其支出費用如附表所示，已據其提出估價單、報價單、統
    一發票、請款單為憑（本院卷52至73、119至121、124、125
    頁），其中原告乙○○就附表編號4水電工程係支出5萬元，
    而非56,500元，此部分金額與原告所提統一發票不符，應扣
    除6,500元外，其餘主張均堪信為真實。被告就原告支出上
    開費用數額及所提之相關單據均未爭執（本院卷139頁筆錄
    參照），惟辯稱不應由其支付，附表編號7之工程非契約約
    定之施工項目，其已請人油漆一次云云。經查，依原告與被
    告丙○○簽立之協議書，被告丙○○已坦承尚未完成前述1.
    至10.所載之工程，上述未完成之工程項目與原告另行僱工施
    作之工程項目（如附表所示）相較，均大致符合，惟其中附
    表編號7之項目，原告甲○○無法舉證證明該項工程與協議
    書所約定之污水處理工程有關，被告此部分辯詞，尚堪採信
    ，另被告丙○○未能舉證其已完成油漆工程，是其所持其餘
    辯詞，並不足採。則原告甲○○、乙○○各得向被告丙○○
    請求完成剩餘工程所生之費用各為389,107元（總額000000
    －0000＝389107）、334,736元（總額000000－0000＝
    334736）。
  (二)依兩造工程契約第28條第1項約定，由於乙方（即被告丙○○）之責任未能按第4條規定期限內完工，每過期一天須扣
    除工程總價千分之一（本院卷19、29頁參照）。被告丙○○
    依與原告所簽協議書約定，應於95年9月5日完成全部工程，
    而被告丙○○至原告終止契約之95年9月21日止尚未完工，
    依據前述約定，自應給付遲延期間（95年9月6日起至95年9
    月21日止計16日）之違約金。按約定之違約金過高者，法院
    得減至相當之數額，民法第252條定有明文。約定違約金是
    否相當，即須依一般客觀事實，社會經濟狀況及當事人所受
    損害情形，以為斟酌之標準。民法第252條規定，不問其作
    用為懲罰性抑為損害賠償之預定，均有其適用。（最高法院
    56年度台上字第1345號判決意旨參照）。兩造於契約中約定
    應按工程總價千分之一計算違約金，惟系爭工程總價各為
    2,466,000元、2,275,000元，被告丙○○違約未完工之工程
    項目總價僅為389,107元、334,736元，依被告丙○○違約之
    情節及原告因被告違約所受損害等綜合各項客觀事實判斷，
    本院認為以工程總價千分之一計算逾期違約金顯屬過高，應
    核減為按違約未完工部分之工程總價千分之一計算，即原告
    甲○○、乙○○各得請求6,226元、5,356元（389107×
    1/1000 ×16＝6226，334736×1/1000×16＝5356，元以下
    四捨五入）。
  (三)按債務人因債務不履行，致債權人之人格權受侵害者，準用
    第192條至第195條及第197條之規定，負損害賠償責任；不
    法侵害他人之身體、健康、名譽、自由、信用、隱私、貞操
    ，或不法侵害其他人格法益而情節重大者，被害人雖非財產
    上之損害，亦得請求賠償相當之金額。民法第227條之1、第
    195條第1項前段分別定有明文。本件被告丙○○遲延完工，
    且最後亦未能依約完成系爭工程，致原告無法如期搬入新居
    ，且須自行委請他人施作剩餘工程，而造成其精神上莫大之
    壓力，惟依民法第227條之1準用第195條規定，仍須被告丙○○債務不履行之行為有侵害原告之生命、身體、健康等人
    格權而造成非財產上之損害，始得請求賠償，惟原告並未舉
    證證明被告丙○○債務不履行之行為造成其等何種人格權之
    侵害，是依據前述說明，原告請求賠償精神慰撫金，自無理
    由。
  (四)綜上所述，原告甲○○、乙○○各得請求被告丙○○賠償
    395,333元、340,092元（389107＋6226＝395333，334736＋
    5356＝340092）。
七、按稱保證者，謂當事人約定，一方於他方之債務人不履行債
    務時，由其代負履行責任之契約。保證人於債權人未就主債
    務人之財產強制執行而無效果前，對於債權人得拒絕清償。
    民法第739條、第745條分別定有明文。本件被告丁○○所立
    之聲明書（本院卷35頁）記載略以：「丁○○對屋主甲○○
    、乙○○，願對該契約內容負起應負之責任及義務，在此聲
    明以夫妻之名，願負一切工程契約內容，依期施作，執行一
    切未完成後續動作至完工於95年6月18日止，如未在工程期
    限內完工，願負法律追究之責任」，依上述聲明書內容觀之
    ，探求當事人意思表示之真意，應係對被告丙○○就系爭工
    程應履行之責任負保證之責，而與原告間成立普通保證契約
    ，原告固主張其應負連帶保證之責云云，惟未能舉證實說，
    即難信為真實，被告丁○○另辯稱其僅在被告丙○○生病期
    間負保證之責云云，亦與該聲明書所載內容相違，並不可採
    。再本件被告丁○○雖未主張民法第745條之先訴抗辯權，
    惟為符合保證債務之補充特性，本院仍應為附條件之判決。
    故原告就被告丙○○應負之賠償責任，在對被告丙○○之財
    產強制執行而無效果時，始得請求被告丁○○清償。
八、從而，原告依工程契約第30條第1項、第28條第1項、保證契
    約約定，請求被告丙○○給付如主文第1項所示之金額及法
    定遲延利息，並於對被告丙○○之財產強制執行而無效果時
    ，請求被告丁○○給付前述金額及利息，為有理由，應予准
    許，逾此部分之請求為無理由，應予駁回。原告陳明願供擔
    保以代釋明請准宣告假執行，就原告勝訴部分，經核並無不
    合，爰酌定相當擔保金額准許之，至於原告敗訴部分，其假
    執行之聲請已無依據，應併予駁回。
九、本件事證已臻明確，兩造其餘攻擊防禦方法與舉證，均無礙
    勝負判斷，爰不一一論列，附此敘明。
十、訴訟費用負擔之依據：民事訴訟法第79條、第85條第1項。
中　　華　　民　　國　　96　　年　　8 　　月　　10　　日
                  臺灣花蓮地方法院民事庭
                      法      官  楊碧惠
上列正本係照原本作成。
如不服本判決，應於送達後20日內，向本院提出上訴狀並表明上
訴理由，如於本判決宣示後送達前提起上訴者，應於判決送達後
20日內補提上訴理由書(須附繕本)。
中　　華　　民　　國　　96　　年　　8 　　月　　10　　日
                       法院書記官  黃倪濱
附表
┌─┬──────────────┬────────────┐
│編│請求項目                    │請求金額（新台幣）      │
│號│                            ├──────┬─────┤
│  │                            │原告甲○○  │原告乙○○│
├─┼──────────────┼──────┼─────┤
│1 │泥作收尾工程                │ 60,095元   │56,674元  │
├─┼──────────────┼──────┼─────┤
│2 │1樓大門、1至3樓房間門共5扇及│ 74,900元   │71,400元  │
│  │浴室門共2扇。               │            │          │
├─┼──────────────┼──────┼─────┤
│3 │室內及室外磁磚（含1、2、3樓 │ 72,795元   │58,937元  │
│  │地磚、大門玄關磁磚、外牆山形│            │          │
│  │磚、陽台及浴室不足之補片數）│            │          │
│  │。                          │            │          │
├─┼──────────────┼──────┼─────┤
│4 │水電工程                    │ 5萬元      │56,500元  │
├─┼──────────────┼──────┼─────┤
│5 │樓梯扶手安裝工程            │ 58,000元   │58,000元  │
├─┼──────────────┼──────┼─────┤
│6 │水泥45包                    │ 6,525元    │6,525元   │
├─┼──────────────┼──────┼─────┤
│7 │水管回填鋪設AC（含整地）工程│ 9,500元    │          │
│  │（此部分費用係因被告丙○○承│            │          │
│  │諾就水溝埋設水管，致破壞50公│            │          │
│  │尺長之部分路面。）          │            │          │
├─┼──────────────┼──────┼─────┤
│8 │沙子                        │ 3,800元    │3,800元   │
├─┼──────────────┼──────┼─────┤
│9 │油漆工程                    │ 37,800元   │29,400元  │
├─┼──────────────┼──────┼─────┤
│10│因被告丙○○未依約裝設1至2樓│ 25,192元   │          │
│  │衛浴設備，原告甲○○自行向宜│            │          │
│  │蘭縣羅東鎮之「B＆Q特力屋」購│            │          │
│  │買衛浴設備裝設。            │            │          │
├─┼──────────────┼──────┼─────┤
│合│                            │398,607元   │341,236元 │
│計│                            │            │          │
└─┴──────────────┴──────┴─────┘
